臺灣高等法院刑事判決
109年度交上訴字第181號
上  訴  人  
即  被  告  季宸龍


選任辯護人  陳昌羲律師
            陳彥廷律師
上列上訴人即被告因公共危險等案件，不服臺灣臺北地方法院10
9年度交訴字第18號，中華民國109年8月17日第一審判決（起訴
案號：臺灣臺北地方檢察署109年度調偵字第1206號），提起上
訴，本院判決如下：
    主  文
原判決撤銷。
季宸龍犯過失傷害罪，處有期徒刑貳月，如易科罰金，以新臺幣
壹仟元折算壹日。又犯肇事致人傷害逃逸罪，處有期徒刑陸月。
    犯罪事實
一、季宸龍於民國108年6月2日下午2時11分許，駕駛車號000-00
    00號營業用小客車（下稱計程車），沿臺北巿萬華區和平西
    路3段382巷由南往北方向行駛，於行駛至該巷與和平西路3
    段西往東車道的交岔路口時，本應注意遵守交通標線及標誌
    的指示，即和平西路3段382巷口地上畫有僅准右轉通行的標
    線，且巷口紅綠燈旁亦設有右轉的標誌，而依當時天候晴、
    日間、柏油路面乾燥、無缺陷、無障礙物、視距良好的情況
    ，並無不能注意的情事，竟疏未注意及此，仍違規左偏直行
    ，駛出和平西路3段382巷而進入該交岔路口，準備駛向和平
    西路3段382巷對面橋墩下、僅供和平西路3段西往東方向車
    輛左轉之南往北車道。季宸龍駕車駛入該路口時，發現巫鴻
    瑋騎駛車號000-0000號普通重型機車，沿和平西路3段西往
    東車道行駛至該處，因而煞停在和平西路3段東西向車道上
    ，惟巫鴻瑋仍因閃避不及而人車倒地，並受有頭部損傷併腦
    震盪、左側手肘、膝、腳踝擦傷及左大腿挫傷等傷害。
二、詎季宸龍肇事後，可以預見巫鴻瑋可能因此事故受有傷害，
    仍基於駕駛動力交通工具肇事致人受傷而逃逸之不確定故意
    ，僅下車將壓在巫鴻瑋身上的機車扶起，竟未通知警方及救
    護車前來救護，亦未留下聯絡方法即駕車離去。嗣經騎車路
    過、身分不詳之男子協助報警處理，並將拍攝季宸龍所駕車
    輛照片提供巫鴻瑋轉交到場警員，始循線查獲上情。
三、案經巫鴻瑋訴由臺北市政府警察局萬華分局報告臺灣臺北地
    方檢察署檢察官偵查起訴。
    理  由
一、證據能力之說明：
    本判決所引用之供述、非供述證據，檢察官、被告季宸龍及
    其辯護人均同意有證據能力（本院卷80-82頁），且經本院
    於審理期日提示予當事人而為合法調查（本院卷第118-120
    頁），本院審酌上開證據資料製作及取得之情況，並無違背
    法定程序或其他不得作為證據之情形，以之作為證據應屬適
    當，認均有證據能力。
二、認定犯罪事實所憑之證據及理由：
　　訊據被告固坦承於上開時地，駕駛計程車行駛至和平西路3
    段382巷與和平西路3段西往東之車道路口時，違規左偏直行
    ，駛出和平西路3段382巷而進入該交岔路口，準備駛向和平
    西路3段382巷對面橋墩下，且因發現告訴人巫鴻瑋騎駛機車
    ，沿和平西路3段西往東車道行駛至該處，因而煞停在和平
    西路3段東西向車道上，告訴人於其前方側身倒地；其見告
    訴人跌倒，有下車將壓在其身上的機車扶起，嗣並駕車離去
    等事實；然矢口否認有過失傷害及肇事逃逸等犯行，並辯稱
    ：我從巷口出來時有聽到機車加油排氣管的聲音，我知道有
    車子要過，就馬上在巷口停下來，過了2、3秒，巫鴻瑋才車
    頭搖晃從我車頭經過，往左側倒下去，我離他還有2公尺距
    離，我認為這件車禍跟我沒有關係；後來我車上的乘客說她
    要先走，我說該處叫不到車，才開車載她離開等語（本院卷
    第79、116-117頁）。辯護人則辯護略以：本案事故發生之
    巷口，上方雖有指示右轉標誌，但對面橋墩下設有2個車道
    之方向指示，被告誤以為可以直行後再左轉；告訴人發現路
    口有車通行，所以緊急煞車，與被告車輛停放之位置沒有關
    連性；被告為職業駕駛人，可輕易追查到被告，肇事逃逸可
    能影響被告將來之執業，被告不會因為輕微之傷害，而選擇
    肇事逃逸等語（本院卷第130-131頁）。經查：
  ㈠被告於108年6月2日下午2時11分許，駕駛計程車搭載乘客呂
    巧涵，沿臺北巿萬華區和平西路3段382巷，由南往北方向行
    駛，行駛至該巷與和平西路3段西往東車道的交岔路口。被
    告欲駛向和平西路3段382巷對面橋墩下的左側南往北車道，
    其駛入該路口時，即煞停在和平西路3段東西向車道。該和
    平西路3段382巷口地上畫有僅准右轉通行的標線，巷口紅綠
    燈旁亦僅設有右轉的標誌。被告駕車停在和平西路3段東西
    向車道時，正巧告訴人騎駛機車，沿和平西路3段西往東車
    道行駛至該處，告訴人往左側倒地後，受有頭部損傷併腦震
    盪、左側手肘、膝、腳踝擦傷及左大腿挫傷等傷害。被告下
    車將壓在告訴人身上的機車扶起，並將該機車移至路邊，被
    告與騎車路過、身分不詳之男子對話後，因其車上乘客表示
    要先離開，被告即駕車搭載乘客離去等情，業經證人即計程
    車上乘客呂巧涵（偵卷第23-25、82-83頁）、告訴人（偵卷
    第17-20、81-82頁；交訴卷第61-67頁）於警詢、偵訊或原
    審審理時，分別證述在卷，並有道路交通事故調查報告表㈠
    與拍攝的現場照片（偵卷第37、47頁）、重光醫院診斷證明
    書（偵卷第91頁），及原審勘驗現場監視器所製作的勘驗筆
    錄及擷圖（交訴卷第37-47頁）等證據資料在卷可證，且為
    被告所不爭執（本院卷第82-83頁），此部分事實可以認定
    。
  ㈡被告辯以前詞，因此本案所應釐清之重點，即為：⒈告訴人是
    否因見被告之計程車違規駛入該巷口，致閃避不及而摔倒，
    其所受傷害與被告的駕車行為，是否有相當因果關係。⒉告
    訴人因此事故而受有傷害，被告未通知警方及救護車前來救
    護，亦未留下聯絡方式即離去，是否成立肇事逃逸罪。而查
    ：
　⒈被告就本件車禍事故，應負過失傷害之責：
　⑴該和平西路3段382巷口地上畫有僅准右轉通行的標線，巷口
    紅綠燈旁亦僅設有右轉的標誌，已如前述。而汽車駕駛人駕
    車時應注意遵守交通標線及標誌之指示，且由警員製作之道
    路交通事故調查報告表㈠及現場照片（偵卷第37、47頁）所
    示，案發當時為：天候晴、日間、柏油路面乾燥、無缺陷、
    無障礙物、視距良好等情況，並無不能注意的情事。又被告
    於警詢時供稱：我不清楚交通標誌號誌為何，交通分隊警員
    有跟我說我和平西路3段382巷出來只能右轉，但我們開車一
    直都是可以直行，我看大家都會直行，所以我就沒有注意那
    個地方的交通號誌等語（偵卷第11-12頁），可知被告並未
    遵守382巷僅准右轉通行的標線及標誌，即疏忽而左偏直行
    。由上述證據資料，足認被告從和平西路3段382巷口駛出，
    準備駛向和平西路3段382巷對面橋墩下、僅供和平西路3段
    西往東方向車輛左轉之南往北車道之行為，確有過失。
　⑵告訴人於原審審理時證稱：我當天要去工作，平常也會出入
    案發地點，我從108年初到同年6月底都有在該路段經過，我
    知道那邊有條巷子，但是當下我覺得我是騎在我直行路線上
    ，不應該會有車輛橫向出現在我的車道上等語（交訴卷第65
    、66頁）。原審當庭勘驗現場監視器畫面顯示：畫面時間11
    分48秒，告訴人騎乘機車自畫面左方駛出，被告所駕車輛車
    頭準備往左行駛而偏向，11分49秒，告訴人騎乘機車經過被
    告車輛前方之際，告訴人之機車有偏移，接著告訴人摔車倒
    地，有勘驗筆錄及畫面擷圖在卷可憑（交訴卷第33、37、39
    頁），足認告訴人係為閃避違規駛入其車道之計程車而摔車
    ，其所受傷害與前述被告駕車過失行為間，有相當因果關係
    ，並不因兩車未發生碰撞，而影響其因果關係之認定。
　⑶公訴意旨雖認事故發生時，兩車有發生碰撞。惟查，告訴人
    於原審審理時證稱：當下發生的時候我沒有辦法看旁邊，所
    以我沒有辦法知道被告的車子哪裡有接觸到我的機車，事後
    我檢視我的機車都是刮痕，有可能是因為倒地摩擦地面所致
    ，因為有車殼破損狀況等語（交訴卷第64、65頁），可知告
    訴人並無從確知兩車是否發生碰撞。而證人呂巧涵於警詢時
    則證稱：兩車還有一點點距離，應該沒有發生碰撞等語（偵
    卷第24頁）。又被告於事發當日下午4時左右，即被警方通
    知前往警局，依承辦警員當日勘查、拍攝該計程車、機車之
    車身，均未發現有明顯碰撞車損痕跡，有道路交通事故補充
    資料表、交通事故照片黏貼紀錄表等件在卷可證（偵卷第31
    、47-52頁）。綜上，可知事故發生當時兩車並未發生碰撞
    ；但因被告從和平西路3段382巷口駛出並左偏直行，致告訴
    人因閃避不及而人車倒地所受傷害，即與前述被告駕車過失
    行為有相當因果關係。
　⑷被告雖辯稱：我出巷口是慢速的，我有聽到機車加油聲，又
    看到有貨車擋住視線，我們看不到彼此等語（本院卷第116
    頁）。惟查，告訴人於原審審理時證稱：我不記得當時是否
    有貨車擋住我的視線，我沒有超速，我是從橋下來轉彎進入
    事發的那條路，因為那邊前面有轉彎，所以車速本來就不快
    等語（交訴卷第66、67頁），而由卷內證據資料亦無從認定
    告訴人有超速行駛，實無從逕認告訴人有超速行駛之情；至
    於承辦警員於當日下午2時38分所拍攝臺北市和平西路3段西
    向東車道靠382巷口附近之照片（偵卷第47頁），雖然確實
    有一輛藍色貨車停放於西向東車道上，但和平西路3段382巷
    既然僅准右轉通行，告訴人當無從預料該382巷口會有車輛
    直行而來，縱該藍色貨車於該處停放而影響告訴人之視線，
    亦不影響被告過失行為的認定。　
　⒉告訴人因此交通事故而受有傷害，被告未通知警方及救護車
    前來救護，亦未留下聯絡方式即離去，應成立肇事逃逸罪。
    經查：　
  ⑴刑法第185條之4之規範目的，在於維護交通安全，加強救護
    ，減少被害人之死傷，促使駕駛人於肇事後，能對被害人即
    時救護，避免基於僥倖心態，延誤受害者就醫存活的機會，
    錯失治療的寶貴時間。是駕駛動力交通工具之人，於肇事致
    人受傷之時，依法令立即產生對該因而受傷之人之身體、生
    命即時給予救護之義務，此義務並應存續至被害人得到實際
    救護或同意行為人離去之時為止。故行為人於肇事後，縱有
    其他「無」義務之路人出面照護、聯繫，但既不屬義務，當
    可隨時、隨意停止，則於醫護單位確實到場施以救護之前，
    被害人應受即時救護之權，難謂不受危殆，行為人自不能片
    面期待將有警、護人員到場，即主張已可解免其責而逕自離
    去（最高法院105年度台上字第68號判決意旨參照）。是以
    ，駕駛人肇事致人受傷後，既已認識到自己之駕駛行為涉及
    到「肇事」，即有留在現場協助救護之義務，如未等待警方
    或救護人員到場處理，或無獲得被害人同意，或未留下日後
    可以聯繫之資料，即逕自離開現場，均屬逃逸行為。
  ⑵告訴人為閃避被告之計程車而摔倒在地，被告下車將壓在告
    訴人身上之機車扶起，並將該機車移至路邊，被告與騎車路
    過、身分不詳之男子對話後，因其乘客表示要先離開，被告
    即駕車搭載乘客離去等情事，已如前述。而證人呂巧涵於偵
    訊時亦證稱：我下車後，跟被告說我錢先給你，我要另外攔
    計程車，被告就回答我說「攔什麼車」，後來我跟被告又回
    到計程車，被告就把計程車開走等語（偵卷第83頁）。又經
    原審當庭勘驗現場監視器畫面所製作的勘驗筆錄（交訴卷第
    45頁編號8），發現在發生本件交通事故後，被告準備駕駛
    計程車離去前，有一協助告訴人、路過之機車騎士正對著被
    告講話。可知即便是事不關己、路過的機車騎士，與被告車
    上搭載的乘客，皆認為被告與告訴人摔倒有關，應留在現場
    ，以便救護告訴人並釐清肇事責任之歸屬。
　⑶證人即告訴人於原審審理時證稱：我只記得我戴著安全帽，
    且我被機車壓住，有一個騎機車路過的人停下幫我把機車扶
    起來並幫我報警，我不記得有跟計程車駕駛對話過，我當時
    沒有站起來，因為當時腳很痛，應該是後來等到救護車抵達
    ，有個救護人員扶我。當時還有一個路人經過關心怎麼了，
    問我要不要報警，但我不知道那個路人是誰，當時我並未留
    那輛計程車的任何資料，因為我跟計程車司機沒有對話，那
    位幫助我的機車騎士在現場有幫我拍下現場照片，我再翻拍
    給現場處理的警員等語（交訴卷第63頁），並有該路過的機
    車騎士所拍攝計程車的照片在卷可證（偵卷第52頁）。而證
    人呂巧涵於警詢時亦證稱：我下車時，聽到一位男生騎士對
    被告說「我沒有說你撞到，但你車上有沒有行車紀錄器，可
    不可以看一下」，被告就回他說車上有客人，然後我們就離
    開了等語（偵卷第24頁）。綜上，被告在現場已發現因其駕
    車違規行為，造成告訴人騎車經過時，見狀閃避不及而人車
    倒地，已能預見其可能受有一定傷勢，卻僅下車將壓在其身
    上之機車扶起移至路邊，即在未通知警方及救護車前來救護
    ，亦未留下聯絡方式之情況下離開現場，參照上述規定及說
    明，被告此部分已符合肇事之逃逸行為。 
　⑷按判斷汽車駕駛人有無逃逸之故意，應就客觀事實判斷，如
    駕駛人對於危險之發生有所認識，明知已發生車禍，或知悉
    車禍有使人受傷害或死亡之可能，竟仍駕車離去，即可認定
    有肇事逃逸之犯意，亦即對於駕駛動力交通工具肇事致人死
    傷之事實，駕駛人已有所認識，並進而決意擅自逃離肇事現
    場之主觀心態，即符合肇事逃逸罪之構成要件。又此項故意
    之犯罪型態，包括直接故意與未必故意，所謂直接故意，係
    指駕車肇事因而已知悉發生使人受傷或死亡之結果，如仍決
    意駕車逃離現場，即係直接故意，而未必故意，係指駕車肇
    事因而已知悉發生使人受傷害或死亡之結果，縱令有人死傷
    亦無所謂，仍決意駕車快速逃逸，即有肇事逃逸之未必故意
    。被告於本院供承：巫鴻瑋側倒了，機車一定多少會壓到他
    的腿，有沒有受傷要問當事人才知道，我基本判斷機車一定
    會壓到他的腿，我不曉得他傷到什麼地方等語（本院卷第12
    8頁），顯然被告見告訴人機車側倒壓到其腿部，可以預見
    告訴人可能因此受有些許傷勢，被告卻仍駕車駛離現場，其
    顯有肇事逃逸之不確定故意，被告辯稱其主觀上無肇事逃逸
    之犯意云云，並無可採。
　㈢綜上所述，被告上開所辯，實屬卸責之詞，不足採信。從而
    ，本案事證明確，被告之犯行均可認定，俱應依法論科。
三、論罪部分：
  ㈠本件車禍事故之發生，係因被告未遵守只准右轉通行之標線
    及標誌，而貿然左偏直行所致，參照司法院釋字第777號解
    釋意旨，其肇事逃逸之行為，仍有刑法第185條之4規定之適
    用。是核被告先後所為，分別係犯刑法第284條前段之過失
    傷害罪、同法第185條之4之肇事致人傷害逃逸罪。其所犯2
    罪，犯意各別，行為互殊，應分論併罰。
  ㈡被告前因業務過失傷害案件，經臺灣臺北地方法院以104年度
    交易字第31號判決宣處有期徒刑4月，於105年12月20日易科
    罰金執行完畢，有被告前案紀錄表可參，其於徒刑執行完畢
    後，5年以內故意再犯本案之肇事逃逸罪，為累犯。參照司
    法院釋字第775號解釋意旨，考量被告前案係因過失而犯罪
    ，與因故意所犯之肇事逃逸罪，罪質並非相同，難認其對此
    類犯罪有其特別之惡性，或對刑罰之反應力薄弱，倘加重其
    最低本刑，將限縮本院量刑之裁量空間，為能罰當其罪，避
    免與其行為之罪責不相當，爰不予加重其刑。
　㈢查102年6月11日修正公布之刑法第185條之4規定，法定刑調
    整為「1年以上7年以下有期徒刑」，然同為肇事逃逸者，其
    原因動機不一，犯罪情節未必盡同（如致人於死、重傷或輕
    傷者），其肇事逃逸行為所造成危害社會之程度自屬有異，
    法律科處此類犯罪，所設之法定最低本刑卻同為「1年以上7
     年以下有期徒刑」，不可謂不重。於此情形，倘依其情狀
    處以1年以下有期徒刑，即足以懲儆，並可達防衛社會之目
    的者，自非不可依客觀之犯行與主觀之惡性二者加以考量其
    情狀，是否有可憫恕之處，適用刑法第59條之規定酌量減輕
    其刑，期使個案裁判之量刑，能斟酌至當，符合比例原則。
    以本案犯罪情節而論，被告未留在現場固於法不容；惟考量
    告訴人陳稱：皮肉傷已經復原，只是有留下傷疤等語（本院
    卷第85頁），顯然其肇事行為所造成之傷害並非重大，且該
    車禍地點，尚非杳無人跡之處，被告於肇事後已有路人在場
    協助救護，被告一時思慮欠周而離開肇事現場，其犯罪情狀
    與上開修法加重刑度之立法原意相較，可非難性程度較輕微
    ，參照司法院釋字第777號解釋意旨，避免因此一犯罪情節
    輕微者，量處法定最輕本刑有顯然過苛，而不符罪刑相當原
    則，與憲法第23條之比例原則有違，從而本院認被告所犯縱
    科以最低之刑，猶嫌過重，有情輕法重、堪予憫恕之情狀，
    爰依刑法第59條規定酌減其刑，俾能兼顧比例原則及防衛社
    會之目的。
四、撤銷改判及量刑理由：
  ㈠原判決以被告所犯過失傷害及肇事逃逸罪之事證明確，分別
    予以論處，固非無見。惟按刑事審判旨在實現刑罰權之分配
    正義，故法院對於有罪被告之科刑，應符合罰刑相當之原則
    ，使輕重得宜，罰當其罪，此所以刑法第57條明定科刑時應
    審酌一切情狀，尤應注意該條所列10款事項以為科刑輕重之
    標準，並賦予法院以裁量權，以求個案裁判之妥當性。查被
    告雖有違規駕駛行為致告訴人受傷之過失，並於肇事後離開
    現場而構成肇事逃逸罪，但被告之計程車並未與告訴人之機
    車發生碰撞，且告訴人於事故當日警詢時陳稱僅有左側手腳
    部位之擦、挫、扭傷（偵卷第18頁），事後提出之重光醫院
    診斷書則記載：頭部損傷併腦震盪、左側手肘、膝、腳踝擦
    傷、左大腿挫傷等情（偵卷第91頁），所受傷勢並非嚴重；
    且被告係預見告訴人可能受傷，而基於肇事逃逸之不確定故
    意而犯此罪，原判決未依此認定，稍嫌未合；又被告肇事後
    曾下車將被告之機車扶起移至路邊，現場並有路人協助處理
    、救護，其係因認兩車未發生碰撞、不願負責，始離開現場
    ，與其他駕駛人致人受有較嚴重傷勢隨即駕車逃逸，使被害
    人處於無人救助之狀況等情形相較，被告過失傷害行為所造
    成之危害程度，及肇事逃逸行為之惡性，顯然較為輕微；原
    審就過失傷害部分，量處有期徒刑3月，肇事逃逸部分，援
    引刑法第59條規定酌減其刑後，仍量處有期徒刑8月，依本
    案被告違反義務之程度，所量處之刑稍有過重，難謂符合罪
    刑相當及比例原則。被告上訴否認有過失傷害及肇事逃逸等
    犯行，雖係就原審依職權為證據取捨及心證形成之事項，反
    覆爭執，並無理由，已如前述；惟原判決既有可議之處，即
    應撤銷改判。
  ㈡爰以行為人之責任為基礎，審酌被告以駕駛計程車為業，卻
    不遵守交通標誌及標線，在僅得右轉之路口，違規左偏直行
    ，造成告訴人受有上述之傷勢；其肇事後可以預見告訴人因
    其肇事而受傷，卻以未發生碰撞為由，駕車離開現場，嗣後
    未能反省其違反交通規則，及未留在現場協助處理之行為，
    仍否認犯行（此為其辯護權之行使，本院未以此作為加重量
    刑之理由，但與其他相類案件已坦承犯行之被告相較，自無
    從予以減輕，以符平等原則），且未能與告訴人達成民事和
    解、賠償損害，難認態度良好；兼衡其前有業務過失傷害犯
    行之前案紀錄（本院卷第59頁），及自述：高職畢業，全職
    擔任計程車駕駛，有負債，經濟狀況勉持等語（本院卷第86
    頁）之智識程度、家庭經濟及生活狀況等一切情狀暨預防需
    求，分別量處如主文第2項所示之刑。又依刑法第41條第1項
    規定得易科罰金之罪，以所犯最重本刑為「5年有期徒刑以
    下之刑」者為限，而刑法第185條之4之肇事逃逸罪，其法定
    刑為「7年以下有期徒刑」，不得易科罰金，是被告雖經判
    處有期徒刑6月，依法仍不得諭知易科罰金之折算標準，惟
    可依規定聲請易服社會勞動，併予敘明。
據上論斷，應依刑事訴訟法第369條第1項前段、第364條、第299
條第1項前段（依刑事判決精簡原則，僅記載程序法條），判決
如主文。　　
本案經檢察官高文政提起公訴，檢察官李豫雙到庭執行職務。
中　　華　　民　　國　　109 　年　　12　　月　　30　　日
                  刑事第十三庭  審判長法  官  王國棟
                                      法  官  呂煜仁
                                      法  官　曹馨方
以上正本證明與原本無異。
過失傷害部分，不得上訴。
肇事逃逸部分，如不服本判決，應於收受送達後20日內向本院提
出上訴書狀，其未敘述上訴之理由者並得於提起上訴後20日內向
本院補提理由書（均須按他造當事人之人數附繕本）「切勿逕送
上級法院」。
                                      書記官　游秀珠
中　　華　　民　　國　　109 　年　　12　　月　　30　　日
附錄：本案論罪科刑法條全文
中華民國刑法第284條
因過失傷害人者，處1年以下有期徒刑、拘役或10萬元以下罰金
；致重傷者，處3年以下有期徒刑、拘役或30萬元以下罰金。

中華民國刑法第185條之4
駕駛動力交通工具肇事，致人死傷而逃逸者，處1年以上7年以下
有期徒刑。